臺灣臺南地方法院家事判決　九十二年度婚字第一一四七號
　　原　告　甲○○
　　被　告　乙○○
右當事人間請求確認婚姻關係不成立事件，本院於民國九十三年二月十二日言詞辯論
終結，判決如左：
    主      文
確認原告與被告間之婚姻關係不成立。
訴訟費用由被告負擔。
    事      實
甲、原告方面：
  一、聲明：
  （一）請求判決原告與被告婚姻關係不成立。
  （二）訴訟費用由被告負擔。
  二、陳述：
  （一）查原告與被告於民國八十二年相識，惟八十三年元月二十三日原告與訴外人
        黃亞芬結婚，同時與被告仍然繼續交往，交往期間被告生下一女孫佩瑄一子
        孫國，今年分別為十一歲及四歲。八十七年及八十八年經原告認領，仍從
        母姓，約定由被告監護。
  （二）次查，原告於八十九年八月二十五日與黃亞芬離婚，九十二年十月二十七日
        被告未經原告同意，擅自至台南市東區戶政事務所辦理結婚登記，謂兩造已
        於九十二年九月三十結婚，結婚證書上之主婚人吳春和（係原告之父）、孫
        吳柑（係被告之母）、證婚人吳聖智（係原告之表弟）、孫宗賢（可能是被
        告弟弟），以上四人及結婚二人皆由被告自行簽名。
  （三）按婚姻關係之成立必須以結婚為要件，而結婚則必須有一定之條件，民法第
        九百八十二條規定，結婚應有公開儀式及二人以上之證人，其第九百八十八
        條：「結婚有下列情形之一者無效，一不具備第九百八十二條之方式者．．
        ．」被告與原告同居固有之，惟未有公開儀式又未有二人以上之證人，則兩
        造十年來亦只是同居之關係，既係同居之關係雖有辦理婚姻登記，依法應予
        無效，爰請求判決兩造婚姻關係不成立。
  三、證據：提出戶籍謄本一份及結婚證書影本一紙為證。
乙、被告方面：
  一、聲明：請求駁回原告之訴，訴訟費用由原告負擔。
  二、陳述：九十二年九月三十日那天係原告授權被告簽寫結婚證書，簽完後原告先
            將結婚證書拿給被告公公（即原告之父）蓋章，再給被告的父母蓋章，
            至於九十二年九月三十日那天沒有舉行公開的儀式，公開儀式係在九十
            一年三月十九日舉行的，當日是被告父親之喪禮，當日原告身著喪服，
            被告在親友面前，告訴親友說原告是被告家第四個女婿。
丙、本院依職權調閱兩造九十二年十月二十七日向台南市東區戶政事務所申請結婚登
    記之申請書文件。
    理      由
甲、程序方面：
    按不變更訴訟標的，而補充或更正事實上或法律上之陳述者，非為訴之變更或追
    加，民事訴訟法第二百五十六條定有明文。又按婚姻無效之訴與婚姻不成立之訴
    不同，此觀民事訴訟法第五百六十八條第一項之規定自明，如兩造根本未依民法
    第九百八十二條第一項之規定舉行公開儀式，亦即無結婚之事實，僅在戶籍上為
    結婚之登記，而有婚姻之形式，核此情形係屬婚姻不成立，與結婚而不具備民法
    第九百八十二條第一項之方式應為無效者不同，最高法院七十八年度台上字第二
    ０一三號著有判決。查本件原告起訴時雖請求確認兩造之婚姻關係無效，惟其理
    由則表明兩造並未舉行任何公開之結婚儀式及有二人以上之證人在場證明，僅因
    向戶政機關辦理結婚登記，而依法受推定為夫妻關係等語，足認原告所爭執者屬
    婚姻有無成立之問題，嗣原告於本院民國九十三年一月十五日言詞辯論時更正聲
    明為請求確認兩造間之婚姻關係不成立，核屬更正法律上之陳述，揆諸前開民事
    訴訟法第二百五十六條之規定，原告更正訴之聲明並非為訴之變更或追加，自無
    庸經被告之同意，核先敘明。
乙、實體方面：
  一、按結婚，應有公開儀式及二人以上之證人，此為民法第九百八十二條第一項所
      明定，如欠缺其中任何一要件，則其婚姻關係即屬不成立。又按經依戶籍法為
      結婚之登記者，推定其已結婚，同法第九百八十二條第二項定有明文。再所謂
      結婚應有公開儀式，指結婚之當事人應行定式之禮儀，使不特定人得以共聞共
      見，認識其為結婚者而言，所謂二人以上之證人，祗須有行為能力在場親見而
      願證明者為已足，不以證婚人為限；再曾依戶籍法為結婚登記，有戶籍登記簿
      謄本為證，固可推定其已結婚，然若有證據以資證明其未有公開之儀式及二人
      以上證人之法定結婚要件時，非不得推翻其推定，最高法院五十一年度台上字
      第五五一號、八十四年度台上字第八二九號著有判例。
  二、本件原告主張兩造未曾在九十二年九月三十日舉行任何公開之結婚儀式，亦未
      有二人以上之證人在場證明，係被告填寫結婚證書，並逕自前往戶政事務所辦
      理結婚登記之事實，業據原告提出戶籍謄本、結婚證書各一件為證。雖被告自
      認在九十二年九月三十日未舉行公開儀式，辯稱公開儀式係在九十一年三月十
      九日舉行的，當日是被告父親之喪禮，當日原告身著喪服，被告在親友面前，
      告訴親友說原告是被告家第四個女婿，事後原告多次催促伊辦理結婚登記，伊
      才於九十二年十月二十七日日經原告之授權，簽寫結婚證書並辦理結婚登記云
      云，經查：
    (一)原告主張兩造於結婚證書上所載結婚日期九十二年九月三十日並無舉行結婚公
      開儀式之事實，提出結婚證書影本一紙為證，並經被告自認在卷，可信為真實
      。
    (二)雖被告辯稱公開儀式是在九十一年三月十九日舉行，原告在被告父親的喪禮上
      服喪，兩造並告知親友原告是被告家的女婿云云。按所謂結婚應有公開之儀式
      ，係指結婚之當事人應行定式之禮儀，使不特定人得以共聞共見認識其為結婚
      者而言。所謂定式之禮儀，不論係依循舊俗或新式，要必以使在場共聞共見之
      不特定人，就其所行儀式之外表，依一般客觀習慣，立可認識其為結婚者始足
      當之，倘就其現場情狀，無從認識係舉行結婚儀式，縱當事人主觀上係舉行婚
      禮，仍不得為有公開之定式禮儀。原告於九十一年三月十九日當日為被告之父
      服喪，及對外自稱係被告家之女婿，依一般客觀習慣，無從使人認識其為結婚
      ，難謂為已舉行結婚之公開儀式，被告此部份抗辯，顯難採信，是原告主張之
      事實堪認為實在。
    (三)本件兩造既未舉行公開之結婚儀式，即無結婚之事實，僅在戶籍上為結婚之登
      記而有婚姻之形式，自屬婚姻不成立，且兩造於戶籍資料上因有上開記事，即
      有被認定業已合法結婚之危險，原告自有即受確認判決之法律上利益，從而，
      原告提起本訴，請求確認兩造間之婚姻關係不成立，依法洵屬正當，應予准許
      。
  三、據上論結，原告之訴，為有理由，依民事訴訟法第七十八條，判決如主文。
中      華      民      國    九  十  三    年    二    月   二 十 六   日
                                  臺灣臺南地方法院家事法庭
~B法　　　官　張麗娟
右為正本係照原本作成。
如對本判決上訴，須於判決送達後二十日內向本院提出上訴狀。
中      華      民      國    九  十  三    年    二    月   二 十 六   日
~B法院書記官　王志銘
